【裁判字號】    97,重上,125
【裁判日期】    980624
【裁判案由】    分割共有物
【裁判全文】
臺灣高等法院臺中分院民事判決         97年度重上字第125號
上  訴  人  己○○
訴訟代理人  林伸全律師
複代理人    曾慶崇律師
上  訴  人  丙○○
訴訟代理人  甲○○
上  訴  人  壬○○
兼上列一人
法定代理人  辛○○    住台北縣樹林市○○街12巷7號4樓
上  訴  人  戊○○    住苗栗縣西湖鄉龍洞村7鄰張屋7號
            癸○○○○○○
                      住同上村6鄰燥坑12號
            子○○○○○○
                      住同上
            乙○○    住同上
上列六人共同
訴訟代理人  庚○○    住桃園縣中壢市○○路8號
被上訴人    丁○○    住苗栗縣西湖鄉龍洞村8鄰張屋15號
訴訟代理人  陳淑芬律師
複代理人    丑○○    住苗栗縣苗栗市○○路1462巷15號
上列當事人間分割共有物事件，上訴人對於中華民國97年8月7日
臺灣苗栗地方法院94年度重訴字第44號第一審判決提起上訴，本
院於民國98年6月10日辯論終結，玆判決如下：
    主  文
原判決主文第一項關於分割兩造共有坐落苗栗縣西湖鄉○○○段
一三六七之二地號土地之裁判廢棄。
兩造共有坐落苗栗縣西湖鄉○○○段一三六七之二地號土地如附
圖二所示方法分割，即如附圖二所示區位A1部分面積1824平方公
尺土地及區位A2部分面積4310平方公尺土地分歸被上訴人丁○○
取得；區位B部分面積3322平方公尺土地分歸上訴人丙○○取得
；區位C部分面積390平方公尺土地分歸上訴人壬○○、辛○○、
陳采汝、陳彥騰、乙○○取得，按應有部分壬○○三分之一、辛
○○三分之一、陳采汝十八分之一、陳彥騰十八分之一、乙○○
九分之二保持共有；區位D1部分面積1046平方公尺土地及區位D2
部分面積7440平方公尺土地分歸上訴人己○○、戊○○取得，按
應有部分己○○七分之二、戊○○七分之五保持共有，區位E部
分面積420平方公尺土地由兩造取得，按如附表所示應有部分比
例保持共有。
第二審訴訟費用由兩造依附表所示應有部分比例負擔。
    事實及理由
一、本件係分割共有物事件，訴訟標的之法律關係對全體共有人
    必須合一確定。上訴人己○○就原判決主文第一項所命關於
    坐落苗栗縣西湖鄉○○○段1367之2地號土地（下稱系爭土
    地）之分割方法提起上訴，依民事訴訟法第五十六條第一項
    第一款規定，其上訴效力應及於土地全體共有人即同造之壬
    ○○、辛○○、戊○○、陳采汝、陳彥騰、乙○○（下合稱
    壬○○等六人），及丙○○，爰併列為上訴人。上訴人丙○
    ○經合法通知，未於言詞辯論期日到場，核無民事訴訟法第
    三百八十六條所列各款情形，爰依被上訴人之聲請，由其一
    造辯論而為判決，合先敘明。
二、被上訴人主張：系爭土地、地目林、面積1萬8752平方公尺
    ，為兩造共有，應有部分如附表所示。兩造就系爭土地並無
    不分割期限之約定，系爭土地亦無因物之使用目的不能分割
    之情形，惟兩造無法就分割方法達成協議，爰依民法第八百
    二十三條第一項、第八百二十四條第二項規定，求為命：依
    原審判決所採分割方案。如未予採用，願依附圖一（即苗栗
    縣銅鑼地政事務所民國[下同]98年3月16日收件文號法字第
    4500號土地複丈成果圖）所示分割方法（下稱甲案）為原物
    分割之判決（被上訴人於原審另請求分割與系爭土地同段之
    1367之1、1366、1366之2、281至284、285之1至285之4、28
    6至288地號等14筆土地，經原審判決上開14筆土地全部變價
    分割，各土地共有人即本件兩造及原審被告張永財、張瑞明
    均未聲明不服，茲不予論述）。
三、上訴人則以：甲案所示A1區位上有一排水溝，為系爭土地上
    最主要之排水系統，如依甲案分割，將使該排水溝分歸被上
    訴人，若被上訴人阻止過水，將威脅上訴人生命財產安全。
    上訴人乙○○等人之用水是由戊○○處接管，經過己○○之
    果園，如依甲案分割，將使上開區位分歸被上訴人，一切用
    水配管均需重新架設，造成龐大費用，且上訴人等難以取得
    埋管使用權。被上訴人所提甲案分割方法顯有不當。本件應
    依附圖二（即苗栗縣銅鑼地政事務所98年1月14日收件文號
    法字第900號土地複丈成果圖）所示分割方法（下稱乙案）
    分割，可使壬○○等六人取得現住房屋坐落之C區位，己○
    ○、戊○○取得二人現種植柚子、龍眼使用之D1、D2區位，
    被上訴人取得其現種植柚子、山葡萄使用之系爭土地相鄰之
    同段281、282地號土地旁之A1區位，符合兩造使用土地現狀
    ，兼顧經濟效益等語，資為抗辯。
四、被上訴人主張系爭土地為兩造所共有，應有部分如附表所示
    ，且兩造間就系爭土地並無不分割期限之約定，系爭土地亦
    無因物之使用目的不能分割之情形，惟無法協議分割等事實
    ，為上訴人所不爭執，並有土地登記第二類謄本附卷可證（
    見原審卷(二)231至233頁），自堪信為真實。被上訴人據此請
    求為原物分割之判決，自無不合。
五、按法院就共有物為裁判分割時，應依民法第八百二十四條為
    適當之分割，即應斟酌全體共有人之聲明及利害關係、共有
    物之性質及價值、經濟效用、使用現況及全體共有人之利益
    等公平決定之。經查，系爭土地地目為林，如附圖一所示C
    區位上有乙○○、壬○○、辛○○之住家水泥磚造平房；如
    附圖一所示B區位上有丙○○之夫家祖墳；如附圖一所示D2
    區位○○鄰○段288地號土地交界處，有己○○、戊○○之
    三合院住家水泥磚造平房；如附圖一所示D2區位內鄰近A2區
    位交界處，有己○○、戊○○所有之灌溉用水井2座；如附
    圖一所示A1區位○○鄰○段1367之1地號土地交界處有己○
    ○、戊○○使用之羊舍2座；如附圖一所示A1、A2、B、D2區
    位均有己○○、戊○○種植之柚子樹；如附圖一所示E區位
    ○○○道路；如附圖一所示A1區位鄰近之與系爭土地同段28
    1、282地號土地，現為被上訴人占有使用，於其上種植柚子
    樹與山葡萄等情，為兩造所不爭執，復經原法院及本院會同
    兩造及地政機關測量人員勘驗屬實，有勘驗筆錄及繪製現場
    圖在卷可證（見原審卷(三)37至42頁、本院卷75、76頁）。又
    戊○○、己○○表明希望分割後土地保持共有（見本院卷50
    頁），上訴人壬○○、辛○○、陳采汝、陳彥騰、乙○○亦
    表明分割後保持共有（見原審卷(一)276頁）。是本院依上述
    系爭土地之性質，各共有人使用之狀況，經濟效用及各共有
    人全體之利益，並審酌當事人之意願，就下列分割方法斟酌
    如下：
  (一)原判決所採之分割方法未及依戊○○、己○○之意願，將其
    分得之土地維持共有。且依此方案分割，將乙○○、壬○○
    、辛○○之住家水泥磚造平房部分坐落在分歸丙○○取得之
    該圖C1土地上，分割後，該房屋部分占用他人土地，將受拆
    除；又將戊○○、己○○種植之柚子樹坐落在分歸被上訴人
    取得之該圖A1土地上，亦將受移除，均不符經濟效益。且其
    分割方法，與兩造使用土地現狀不符，且將既成道路面積概
    由丙○○、戊○○分得土地面積分攤，有失公平，自不可採
    。
  (二)甲、乙二案均將系爭土地分割為七部分，其中就B、C、D2、
    E四區位之分割位置、面積、分配方式均相同，即區位B面積
    3322平方公尺分歸丙○○所有，區位C面積390平方公尺分歸
    壬○○、辛○○、陳采汝、陳彥騰、乙○○保持共有，區位
    D2面積7440平方公尺分歸己○○、戊○○保持共有，區位E
    面積420平方公尺由全體保持共有。且甲案分歸被上訴人之
    如附圖一所示A1、A2區位，與乙案分歸被上訴人之如附圖二
    所示A1、A2區位，合計均為6134平方公尺；甲案分歸己○○
    、戊○○保持共有之如附圖一所示A3、D2區位，與乙案分歸
    己○○、戊○○保持共有之如附圖二所示D1、D2區位，合計
    均為8486平方公尺。
  (三)甲、乙二案主要差異在於被上訴人希望取得如附圖一所示A1
    、A2區位，而上訴人戊○○、己○○希望取得如附圖二所示
    D1、D2區位保持共有，即其中如附圖一所示A3區位及如附圖
    二所示D1區位部分，各應分歸被上訴人所有，或分歸戊○○
    、己○○保持共有，為主要爭點。若依乙案分割，由己○○
    、戊○○分得附圖二所示D1、D2區位土地，符合其等2人現
    況使用該等土地作為種植柚子、龍眼等果樹之用途，且其二
    人現居住坐落與系爭土地同段1367之1地號土地上之水泥磚
    造平房即位於上開D1、D2區位土地間（見本院卷76頁），得
    就近合併利用土地，亦不致使上訴人乙○○等人用水管線需
    重新配置。又與系爭土地相鄰之同段281、282地號土地現為
    被上訴人占有使用，於其上種植柚子樹及山葡萄，該282地
    號土地臨馬路，坐落有被上訴人所有之平房1棟供倉庫使用
    ，而附圖二所示A1區位土地南側鄰近被上訴人之倉庫、住家
    ，有利其就近耕作。至於附圖二所示A2區位土地則有E區位
    ○○○道路可與A1區位聯絡，對被上訴人並無不利。丙○○
    取得其夫家祖墳位置所在之B區位；壬○○等六人取得現住
    房屋坐落之C區位。上訴人乙○○等人亦稱其等之用水均引
    自己○○、戊○○處，乙案所示D1、D2區位現為其兄弟二人
    所使用（見本院卷121頁背面）。若採甲案分割，除水溝問
    題須協調外，亦影響上訴人乙○○等人用水管線配置，且A3
    區位較不方正，不利土地利用。比較甲、乙案兩案，乙案較
    為適當。
  (四)由上所述，本院斟酌各共有人使用系爭土地之現狀，分割後
    之經濟效益，各共有人之利益及公平性，暨各共有人之意願
    ，認以本判決附圖二所示之分割方案即乙案最為允當，爰採
    該分割方案分割系爭土地，即如附圖二所示區位A1部分面積
    1824平方公尺土地及區位A2部分面積4310平方公尺土地分歸
    被上訴人丁○○取得；區位B部分面積3322平方公尺土地分
    歸上訴人丙○○取得；區位C部分面積390平方公尺土地分歸
    上訴人壬○○、辛○○、陳采汝、陳彥騰、乙○○取得，按
    應有部分壬○○1/3、辛○○1/3、陳采汝1/18、陳彥騰1/18
    、乙○○2/9保持共有；區位D1部分面積1046平方公尺土地
    及區位D2部分面積7440平方公尺土地分歸上訴人己○○、戊
    ○○取得，按應有部分己○○2/7、戊○○5/7保持共有，區
    位E部分面積420平方公尺土地由兩造取得，按如附表所示應
    有部分比例保持共有。
六、綜上所述，被上訴人訴請分割系爭共有土地，應依附圖二所
    示方法分割，始為妥適。原審判決所為之分割方法，尚有未
    當，上訴人指摘原判決分割方法不妥，求予廢棄改判，應認
    其上訴為有理由，爰由本院廢棄原判決主文第一項關於分割
    系爭土地部分，改判如主文第二項所示之分割方法。本件事
    證已臻明確，兩造其餘攻擊防禦方法及舉證，核與本件判決
    結果不生影響，毋庸逐一論列，併此敘明。
據上論結，本件上訴為有理由，依民事訴訟法第四百六十三條、
第三百八十五條第一項前段、第四百五十條、第七十八條、第八
十五條第一項但書、第八十一條第二款，判決如主文。
中    華    民    國    98    年    6     月    24    日
                  民事第一庭    審判長法  官  吳火川
                                      法  官  胡景彬
                                      法  官  饒鴻鵬
以上正本係照原本作成。
如對本判決上訴，須於收受判決送達後20日內向本院提出上訴書
狀，其未表明上訴理由者，應於提出上訴後20日內向本院提出上
訴理由書（須按他造人數附具繕本）。
上訴時應提出委任律師為訴訟代理人之委任狀。具有民事訴訟法
第466條之1第1項但書或第2項之情形為訴訟代理人者，另應附具
律師及格證書及釋明委任人與受任人有該條項所定關係之釋明文
書影本。
                                      書記官  林明冬
中    華    民    國    98    年    6     月    24    日
附表：苗栗縣西湖鄉○○○段1367之2地號土地共有人及各原應
      有部分
 ┌───┬─────┬───┬──────┐
 │共有人│ 應有部分 │共有人│ 應有部分   │
 ├───┼─────┼───┼──────┤
 │丁○○│   3分之1 │丙○○│1500分之268 │
 ├───┼─────┼───┼──────┤
 │己○○│  15分之2 │乙○○│6750分之32  │
 ├───┼─────┼───┼──────┤
 │戊○○│   3分之1 │陳彥騰│6750分之8   │
 ├───┼─────┼───┼──────┤
 │壬○○│1125分之8 │陳采汝│6750分之8   │
 ├───┼─────┼───┴──────┘
 │辛○○│1125分之8 │
 └───┴─────┘


司法院資訊處製作；財團法人民間司法改革基金會備份。
